【裁判字號】    90,重訴,25
【裁判日期】    901016
【裁判案由】    侵權行為損害賠償
【裁判全文】
臺灣高等法院臺南分院民事判決  九十年度重訴字第二五號   Ｋ
      原      告  乙  ○  ○
                  丙○○○
      被      告  甲  ○  ○
右當事人間侵權行為損害賠償事件，原告於刑事程序提起附帶民事訴訟，經本院刑事
庭移送前來，本院判決如左：
    主    文
被告應給付原告乙○○新臺幣參拾玖萬壹仟柒佰陸拾元，及自民國八十九年六月二十
四日起至清償日止，按年息百分之五計算之利息。
原告乙○○其餘之訴及原告丙○○○之訴駁回。
訴訟費用由被告負擔二十分之一，餘由原告乙○○負擔二十分之十七，原告丙○○○
負擔十分之一。
原告乙○○、丙○○○假執行之聲請駁回。
    事    實
甲、原告方面：
一、聲明：(一)被告應賠償原告乙○○新台幣（下同）陸佰肆拾伍萬壹仟壹佰陸拾壹元
    、原告丙○○○柒拾壹萬玖仟元及各自民國（下同）八十九年六月廿四日起至清
    償日止，按年息百分之五計算之利息。(二)訴訟費用由被告負擔。(三)原告願供擔保
    ，請准宣告假執行。
二、陳述：
（一）緣被告明知並未考取駕駛執照不得駕駛汽車，卻於民國（下同）八十九年六月
      廿三日下午六時五十分許，駕駛已報廢之自用小貨車，沿台南縣東山鄉科里村
      往東中村方向由西向東行駛，途經北馬路段一處無號誌交岔路口時，應注意能
      注意，車輛行至無號誌之交岔路口，支線道車應暫停讓幹線道車先行，按其情
      節又非不能注意，竟疏未注意未暫停讓幹線道車先行，即冒然行駛，適丙○○
      ○之夫乙○○駕駛ＴＸＮ－六一二號機車由南向北駛至該處，亦疏未注意車前
      狀況，致兩車閃煞不及發生擦撞，使被附載之丙○○○受有右橈尺骨骨折，乙
      ○○則受有頭部外傷、顱骨骨折、顱內出血、右側肩胛股骨折、左側肋骨骨折
      、左肺挫傷之傷害，案經台南地院檢察署檢察官提起公訴，並經台南地院刑事
      庭判決有罪，原告不服上訴，現於鈞院審理中，原告爰依刑事訴訟法第四百八
      十七條規定提起刑事附帶民事訴訟請求損害賠償，合先敘明。
（二）按民法第一百八十四條第一項首段：「因故意或過失不法侵害他人之權利者，
      負損害賠償責任。」民法第一百九十三條第一項：「不法侵害他人之身體或健
      康者，對於被害人因此喪失或減少勞動能力，或增加生活上之需要時，應負擔
      損害賠償責任」。又依民法第一百九十五條第一項：「不法侵害他人之身體、
      健康、名譽或自由者，被害人雖非財產上損害，亦得請求賠償相當之金額。」
      之規定，查原告乙○○因逢本件車禍，除受有上述傷害外，另併發器質性腦損
      傷之精神疾病，無法與人溝通，並喪失勞動能力，現均須由其子女鎮日照護，
      以防其生命危險，又原告丙○○○亦因本件車禍右上肢活動不良，生活需其子
      照顧，故而其侵權行為損害之數額及項目臚列如下：
    (一)原告乙○○部分：
      1.喪失勞動能力部分：原告乙○○為民國（下同）三十年十二月九日出生，於
        發生此事故前為水泥工人，以最低基本工資計算每月新台幣（下同）壹萬陸
        仟伍佰元，其現年五十九歲，距退休年齡六十五歲，尚有六年五月十五月，
        惟因逢此事故受傷幾成殘廢，喪失工作能力，扣除中間利息一次給付之勞動
        能力損害在壹佰壹拾參萬玖佰玖拾柒元以上。
      2.增加生活支出部分：原告乙○○因逢本件車禍，無法自理生活，又發生本件
        車禍受傷後經常無自主意識地獨自在外亂走亂逛，幾經其子女找尋，故而原
        告乙○○實有專人看護之必要，其每月之看護費用至少在二萬元以上，再依
        中華民國台灣地區餘命表統計，其餘命尚存十九點四五年，故而其增加生活
        支出，扣除中間利息一次給付為參佰參拾貳萬壹佰陸拾肆元以上。
      3.非財產上之損害：原告乙○○受此傷害後，竟幾成殘廢，生活均須仰賴其子
        女，其亦無法自理生活，凡此益見原告乙○○所受精神上之苦實為劇烈重大
        ，爰依法請求二百萬元之慰撫金。
    (二)原告丙○○○部分：
      1.喪失勞動能力部分：原告丙○○○原為水泥工人，因逢本件車禍致其無法工
        作至少六個月以上，為此爰依最低基本工資每月薪資新台幣（下同）壹萬陸
        仟伍佰元計算，此部分損害為玖萬玖仟元。
      2.增加生活支出部分：原告丙○○○因其受傷須由其子女照顧約六個月，其本
        有看護之必要，每月須費新台幣二萬元，故有壹拾貳萬元之看護費用。
      3.非財產上之損害：原告丙○○○無端受此傷害，其應由其子女代為照護須六
        個月以上，並增加其子女之醫療費用及照護心力，徒增子女之負擔，因年漸
        老邁，縱有康復，亦難期無任何併發症及後遺症，故而其心理上之負擔及痛
        苦實為重大，為此爰依法請求五十萬元之慰撫金。
（三）綜上所述，被告應連帶賠償原告乙○○新台幣陸佰肆拾伍萬壹仟壹佰陸拾壹元
      、原告丙○○○茶柒拾壹萬玖仟元之損害賠償，又被告至今仍無任何理由拒不
      履行其責任，為此請賜判決如原告訴之聲明。
（四）原告兩人都不識字，都是水泥工，每月收入不定。原告已領到強制責任保險金
      ，乙○○部分六十三萬，丙○○○部分五十五萬元。目前原告之殘廢等級，乙
      ○○是五級，丙○○○是六級。
三、證據：提出診斷證明書影本二份、殘障手冊影本乙份、戶籍謄本及勞工保險殘廢
    診斷書各乙份為證。
乙、被告方面：
一、聲明：(一)原告之訴及假執行之聲請均駁回。(二)訴訟費用由原告負擔。
二、陳述：
    被告願意賠償，但原告請求金額太高，被告沒有能力賠償，連賴以維生的土地也
    已被原告扣押，而且雙方都有過失。被告不識字，業農，每月收入約一萬元左右
    ，有農地一分五厘。被告跟原告是鄰居，幾乎每天都碰面，原告夫妻二人身體狀
    況很好，沒有原告所主張的那麼嚴重。
丙、本院依職權向臺灣臺南地方法院檢察署函調八十九年度營偵字第一三三○號甲○
    ○過失傷害一案全卷並函請財團法人奇美醫院查明原告乙○○、丙○○○目前病
    況如何？減少勞動能力若干？多久可以恢復工作？受傷後無法工作時間多久？有
    無特別看護之必要？期間多長一事及函請財政部台灣省南區國稅局台南縣分局檢
    送甲○○、乙○○、丙○○○之財產及課稅資料。
    理    由
一、本件原告乙○○、丙○○○起訴主張：被告明知並未考取駕駛執照不得駕駛汽車
    ，卻於八十九年六月廿三日下午六時五十分許，駕駛已報廢之自用小貨車，沿台
    南縣東山鄉科里村往東中村方向由西向東行駛，途經北馬路段一處無號誌交岔路
    口時，應注意能注意，車輛行至無號誌之交岔路口，支線道車應暫停讓幹線道車
    先行，按其情節又非不能注意，竟疏未注意未暫停讓幹線道車先行，即冒然行駛
    ，適丙○○○之夫乙○○駕駛ＴＸＮ－六一二號機車路由南向北駛至該處，亦疏
    未注意車前狀況，致兩車閃煞不及發生擦撞，使被附載之原告丙○○○受有右橈
    尺骨骨折，原告乙○○則受有頭部外傷、顱骨骨折、顱內出血、右側肩胛股骨折
    、左側肋骨骨折、左肺挫傷之傷害，爰依侵權行為之損害賠償請求權，請求判令
    被告分別賠償原告乙○○、丙○○○之喪失勞動能力、增加生活支出以及非財產
    上之損害各陸佰肆拾伍萬壹仟壹佰陸拾壹元、柒拾壹萬玖仟元之判決等語。
二、被告則以：伊願意賠償，但原告請求金額太高，被告沒有能力賠償，連賴以維生
    的土地也已被原告扣押，而且雙方都有過失，被告不識字，業農，每月收入約一
    萬元左右，有農地一分五厘，被告跟原告是鄰居，幾乎每天都碰面，原告夫妻二
    人身體狀況很好，沒有原告所主張的那麼嚴重等語資為抗辯。
三、本件原告乙○○、丙○○○起訴主張：被告明知並未考取駕駛執照不得駕駛汽車
    ，卻於八十九年六月廿三日下午六時五十分許，駕駛已報廢之自用小貨車，沿台
    南縣東山鄉科里村往東中村方向由西向東行駛，途經北馬路段一處無號誌交岔路
    口時，應注意能注意，車輛行至無號誌之交岔路口，支線道車應暫停讓幹線道車
    先行，按其情節又非不能注意，竟疏未注意未暫停讓幹線道車先行，即冒然行駛
    ，適丙○○○之夫乙○○駕駛ＴＸＮ－六一二號機車路由南向北駛至該處，亦疏
    未注意車前狀況，致兩車閃煞不及發生擦撞，使被附載之原告丙○○○受有右橈
    尺骨骨折，原告乙○○則受有頭部外傷、顱骨骨折、顱內出血、右側肩胛股骨折
    、左側肋骨骨折、左肺挫傷之傷害各情，為被告所不爭，並據原告乙○○提出道
    路交通事故調查報告表、現場圖、診斷證明書二紙為證（附刑事卷），原告主張
    堪信為真實。
四、按「車輛行經無號誌之交岔路口，支線道車應暫停讓幹線道車先行」道路交通安
    全規則第一百零二條第一項第二款前段定有明文。被告駕車自應注意並能注意上
    開規定。而肇事前被告原係自支線道行駛而來，已據被告陳述無訛。且依現場圖
    所載，肇事地點係在交岔路口中央，被告果曾暫停再行行駛，自不致肇事，足見
    被告疏未注意該規定，以致肇事，自有過失。況本件經台灣省台南區車輛行車事
    故鑑定委員會鑑定結果，亦認被告應負主要之過失責任，此有卷附該委員會八十
    九年十二月一日南鑑字第八九一三七八號鑑定意見書可稽，與本院認定相同應採
    信。雖原告乙○○未減速慢行，及未注意車前狀況，於本件車禍之發生亦有疏失
    ，但被告之責任，不能因而解免，又被告刑事責任經台灣台南地方法院、本院分
    別判處有期刑五月，如易科罰金以三百元折算一日確定，有台灣台南地方法院九
    十年度交易字第二十號，本院九十年度交上易字第四八五號刑事判決可稽，又原
    告確因被告之過失行為受有傷害，被告之過失與原告所受之傷害間，顯有相當因
    果關係，被告對原告有侵權行為，應堪認定。
五、按『因故意或過失，不法侵害他人之權利者，負損害賠償責任。』『不法侵害他
    人之身體或健康者，對於被害人因此喪失或減少勞動能力或增加生活上之需要時
    ，應負損害賠償責任。』『不法侵害他人之身體、健康、名譽、自由、信用、隱
    私、貞操，或不法侵害其他人格法益而情節重大者，被害人雖非財產上之損害，
    亦得請求賠償相當之金額。』民事訴訟法第一百八十四條、第一百九十三條、第
    一百九十五條分別定有明文。查被告對原告為侵權行為，業見前述，原告依侵權
    行為法律關係請求被告損害賠償，洵屬有據，爰就原告請求分述如下：
（一）慰藉金部分：
      原告乙○○、簡蘇清葉主張因被告之傷害行為，乙○○受有頭部外傷、顱內出
      血、顱骨、右側肩胛股、左側肋骨等三處骨折並左肺挫傷，原告丙○○○因而
      右撓尺骨骨折之傷害，此有診斷書二紙附刑事卷可稽，請求被告給付慰藉金，
      亦無不合，爰審酌原告乙○○係不識字、泥水工人、每月收入不定，有台南縣
      東山鄉○○段田地六筆、東安段土地五筆、房屋二間、投資七萬元，原告簡蘇
      清葉不識字、泥水工、有台南縣東山段田地一筆，被告不識字、業農、每月收
      入一萬元，有台南縣東山鄉田地二筆、土地三筆、房屋一間（參照財政部台灣
      省南區國稅局台南縣分局九十年六月六日南區國稅南縣資字第九００一二六三
      四號函）及原告所受痛苦程度、經濟、身份、地位等一切情狀，認原告乙○○
      、簡蘇清葉之請求各以一百萬元、五十萬元為適當，逾此之請求為無理由，應
      予駁回。
（二）減少勞動能力之損失部分：
      1.原告乙○○主張因被告之過失傷害行為，致原告乙○○受傷幾成殘廢，喪失
        工作能力，請求按基本工資給付喪失勞動能力之損害，核無不合，經查原告
        乙○○係三十年十二月九日生，有起訴狀及警訊筆錄記載足按，於事故發生
        時（八十九年六月二十三日）至勞工滿六十歲退休時，尚有一年五月又十五
        日，依最低基本工資每月一萬五千八百四十元計算，原告乙○○得一次請求
        金額為二十七萬七千二百元（計算方法為15840×17+15840÷2=277200)，此
        部分應予准許，逾此之請求為無理由。
      2.原告簡蘇清葉主張因被告之過失行為，受有右撓尺骨遠端開放性骨折之傷害
        ，請求給付喪失動能力之損害，亦無不合。查原告簡蘇清葉係泥水工人，於
        八十九年六月二十三日因傷住院，於同年月二十九日出院，經手術治療後骨
        折已癒合，惟前臂因軟骨組織受傷及復健效果不佳，活動性明顯不足，又右
        肘關節因退化性關節炎，致疼痛及活動不良，不適合粗重工作，原預定「手
        術後半年」應可復健至恢復正常生活及輕便工作，但因復健不良，仍有右前
        臂及肘關節活動度不良現象，此有奇美醫院九十年六月五日奇醫字第二八七
        七號、同院九十年七月九日奇醫字第三四九七號函可稽，原告請求按六個月
        時間，依最低工資每月一萬五千八百四十元計算之減少勞動能力損失，其金
        額九萬五千零四十元（計算方法為15840×6=95040）部分應予准許，逾此之
        請求為無理由。
（三）增加生活需要部分：
      1.原告乙○○主張因逢本件車禍，無法自理生活，受傷後經常無自主意識地獨
        自在外亂走亂逛，幾經其子女找尋，有專人看護之必要，其每月之看護費用
        至少在二萬元以上，為此請求云云。經查原告乙○○因本件車禍雖受有「頭
        部外傷、腦內出血、額葉症後群」之傷，經治療後有中度肢殘情況，無法從
        事粗重工作，固有原告乙○○提出奇美醫院之診斷證明書及中華民國身心障
        礙手冊足證，惟經治療後原告已可從事輕便工作，且依病歷記載，原告乙○
        ○在住院期間的病房照顧應無特別護士看護之必要，並有奇美醫院九十年六
        月五日奇醫字第二八七七號、同院九十年七月九日奇醫字第三四九七號函附
        卷可稽，況原告乙○○所提出勞工保險殘廢診斷書亦記載原告乙○○「可從
        事輕便工作、可自行進食、可自理大小便、可自理沐浴」，此外原告乙○○
        復未舉證證明依其目前況狀需有專人看護之必要，空言主張需要專人看護費
        用，洵不足採。
      2.原告丙○○○主張其因本件車禍受傷，需由子女照顧六月，每月需看費費二
        萬元云云。但依原告丙○○○病情記載「患者於８６．８．２３發生右撓尺
        骨遠端開放性骨折，經手術後骨折已癒合，但因前臂因軟骨組織受傷及復健
        效果不佳，活動性明顯不足，又右肘關節因退化性關節炎，致疼痛及活動不
        良，不適合粗重工作，原預定『手術後半年』應可復健至恢復正常生活及輕
        便工作，但因復健不良，仍有右前臂及肘關節活動度不良現象」，雖經本院
        函查奇美醫院有該院九十年六月五日奇醫字第二八七七號、同院九十年七月
        九日奇醫字第三四九七號覆函在卷可稽，惟依上開病情資料，並無特別看護
        之必要，此外原告丙○○○亦未舉證證明需子女看護六月，此部分原告丙○
        ○○之請求，不應准許。
六、依上說明，原告乙○○、丙○○○依侵權行為之法律關係，請求被告給付勞動能
    力損失分別為原告乙○○二十七萬七千二百元、丙○○○九萬五千零四十元；慰
    藉金部分原告乙○○得請求一百萬元、原告丙○○○得請求五十萬元，累計原告
    乙○○得請求金額為一百二十七萬七千二百元，原告丙○○○得請求金額為五十
    九萬五千零四十元。又「損害之發生或擴大，被害人與有過失者，法院得減輕賠
    償金額，或免除之」為民法第二百十七條第一項所明定。茲查本件車禍之發生，
    經台灣省台南區車輛行車事故鑑定委員會鑑定結果認「被告支線車未讓幹道車先
    行」應負主要過失責任，原告乙○○未減速慢行行車亦有疏失，有該會八十九年
    十二月一日南鑑字第八九一三七八號鑑定意見書附刑事卷足憑，本院認原告乙○
    ○（原告丙○○○之使用人），負有五分之一過失責任，應減少被告賠償金額五
    分之一，據此計算原告簡金村請求金額為一百零二萬一千七百六十元（計算方法
    0000000×0.8=0000000），原告丙○○○得請求金額為四十七萬六千零三十二元
    （計算方法595040×0.8=476032）。末按「被保險汽車發生汽車交通事故，受益
    人得在本法規定之保險金額內，直接向保險人請求保險金」；「保險人依本法規
    定給付之保險金，視為加害人或被保險人損害賠償金額之一部分，加害人或被保
    險人受賠償請求時，得扣除之」強制汽車責任保險法第二十八條及第三十條分別
    定有明文。經查原告乙○○、丙○○○自承已因本件車禍事故分別領取強制汽車
    責任險之保險金額六十三萬元、五十五萬元，揆諸前開說明，本件被告應賠償原
    告乙○○、丙○○○之金額部分自應分別扣除六十三萬元及五十五萬元，累計被
    告應賠償原告乙○○之金額為三十九萬一千七百六十元，至於原告丙○○○部分
    則已無剩餘。
七、綜右所述，本件原告乙○○本於侵權行為之法律關係，訴請被告賠償三十九萬一
    千七百六十元，及自本件車禍發生之翌日即八十九年六月二十四日起至清償日止
    ，按年息百分之五計算之利息部分，洵屬正當，應予准許，至於原告乙○○逾此
    部分及原告丙○○○之請求，均無理由，應予駁回。
八、假執行宣告：
    原告乙○○、丙○○○陳明願供擔保，請求宣告假執行，就原告乙○○勝訴部分
    因未逾一百萬元並無假執行之必要；至於原告乙○○、丙○○○敗訴部分，其假
    執行之聲請，失所附麗，應併予駁回。
據上論結：本件原告乙○○之訴，為一部有理由，一部無理由，原告丙○○○部分為
無理由，依民事訴訟法第七十九條但書，判決如主文。
中      華      民      國    九十    年      十      月      十六      日
                                  臺灣高等法院臺南分院民事第一庭
~B1審判長法官  曾    平    杉
~B2      法官  楊    子    莊
~B3      法官  袁    靜    文
右為正本係照原本作成。
原告乙○○如對本判決上訴，須於判決送達後廿日內向本院提出上訴狀，未表明上訴
理由者，應於上訴後廿日內，向本院提出理由書。
其餘不得上訴。
中      華      民      國    九十    年      十      月      十八      日
                                      法院書記官  葉    秀    珍


司法院資訊處製作；財團法人民間司法改革基金會備份。
